【裁判字號】    90,判,1129
【裁判日期】    900622
【裁判案由】    土地稅法
【裁判全文】
最  高  行  政  法  院  判  決                    九十年度判字第一一二九號
    原      告  甲○○
    被      告  桃園縣稅捐稽徵處
    代  表  人  黃國精
右當事人間因土地稅法事件，原告不服財政部中華民國八十八年十一月二十日台財訴
字第八八二三○一一五一號再訴願決定，提起行政訴訟。本院判決如左：
    主  文
再訴願決定、訴願決定及原處分均撤銷。
訴訟費用由被告負擔。
    事  實
緣原告於民國七十七年二月五日因買賣移轉取得坐落於桃園縣八德市○○段二二九－
二地號（面積五一六一平方公尺）農業用地一筆，並申經被告核准依農業發展條例第
二十七條規定免徵土地增值稅在案，嗣經被告於八十六年二月二十一日派員會同農業
、地政機關人員會勘，發現該筆土地超過五分之一面積（三、○六一平方公尺）變更
供殺豬場使用，認定系爭農地確有非依法令變更為非農業用地使用之情事，乃依土地
稅法第五十五條之二第一項第三款規定對原告裁罰原免徵土地增值稅二倍罰鍰計新臺
幣（下同）一、二三二、四○○元。原告不服，申請復查，未獲變更，提起訴願、再
訴願，遞遭決定駁回，遂提起行政訴訟，茲摘兩造訴辯意旨如次：
原告起訴意旨略謂：一、查被告所據裁罰之土地稅法第五十五條之二之規定，已於民
國八十九年一月二十六日修正公布之土地稅法刪除，不再處罰，依據法律從新從輕之
原則，本件應適用修正後之土地稅法之規定，被告之裁罰已於法無據，自應予以撤銷
。二、次查修正前之土地稅法第五十五條之二第二項明定「不繼續耕作面積未達每宗
土地原免徵土地增值稅面積五分之一，其罰鍰得按實際面積不繼續耕作面積比率計算
」，換言之，不繼續耕作面積之多少與裁罰金額之關係密切。被告以本件曾於八十六
年二月二十一日會同農林、地政機關會勘發現該筆土地三、○六一平方公尺供殺豬使
用，已有超過五分之一面積，並提出農業用地查核清單及現場照片為證，然查：(一)八
十六年二月二十一日之會勘，原告既未參與，亦未指界，對現場使用之情形更無從表
示意見，因此會勘人員依據是日之片面會勘而認供殺豬之面積達三、○六一平方公尺
，即有所偏頗不實，此觀該會勘紀錄將全部空地指為卡車停車空間，更指其上有辦公
室，而事實上系爭土地並無任何辦公室等情即明。(二)又本件雖有會勘，然而並未發現
有經地政機關實測之成果圖，換言之，縱然有會同地政機關會勘，但未經實測，其面
積亦顯屬臆測，並不實在。(三)尤有進者，原告於接獲被告八十六年五月五日通知右開
會勘結果，即請復查測量，而於歷次訴願、再訴願亦均請求測量，而上開聲請調查之
證據亦非不得調查，而卻均置之不理，徒憑片面主觀之認定裁罰，於法實屬有誤。(四)
茲為證明確實未超過五分之一，檢附詳細使用面積計算圖及現場照片加以說明，並請
派員會同實地查核及測量人員會同勘查實測，以昭公信。三、綜上所陳，本件被告及
訴願、再訴願機關均未詳細查明事實，令人無法甘服，為此，狀請鈞院明鑒，判決將
原處分及一再訴願決定均予撤銷等語。
被告答辯意旨略謂：原告因違反土地稅法事件提起行政訴訟，承囑檢卷答辯乙案，因
土地稅法第五十五條之二條文，業於八十九年一月二十六日經總統公布刪除，查本案
有稅捐稽徵法第四十八條之三規定之適用，被告不再答辯，請大院撤回本案，由被告
重為復查決定等語。
    理  由
本件原告於七十七年二月五日因買賣移轉取得坐落於桃園縣八德市○○段二二九－二
地號（面積五一六一平方公尺）農業用地一筆，並申經被告核准依農業發展條例第二
十七條規定免徵土地增值稅在案，嗣經被告於八十六年二月二十一日派員會同農業、
地政機關人員會勘，發現該筆土地超過五分之一面積（三、○六一平方公尺）變更供
殺豬場使用，認定系爭農地確有非依法令變更為非農業用地使用之情事，乃依土地稅
法第五十五條之二第一項第三款規定對原告裁罰原免徵土地增值稅二倍罰鍰計一、二
三二、四○○元。復查決定未准變更，一再訴願決定遞予維持，固非全然無見。惟按
八十五年七月三十日修正公布之稅捐稽徵法第四十八條之三規定：「納稅義務人違反
本法或稅法之規定，適用裁處時之法律。但裁處前之法律有利於納稅義務人者，適用
最有利於納稅義務人之法律。」上開法條所稱之「裁處」，依修正理由說明，包括訴
願、再訴願及行政訴訟之決定及判決。次按同法第四十九條規定：「滯納金、利息、
滯報金、怠報金、短估金及罰鍰等，除本法另有規定者外，準用本法有關稅捐之規定
。但第六條關於稅捐優先及第三十八條，關於加計利息之規定，對於罰鍰不在準用之
列。」再按行為時土地稅法第五十五條之二有關農地取得不繼續耕作時，處以罰鍰之
規定，應屬上開稅捐稽徵法第四十九條規定得準用同法有關稅捐規定之一種，且同法
既非另有排除準用之規定，本件復無該條但書規定之情形，自得依該條規定準用同法
第四十八條之三，於相關法律有變更時，適用最有利當事人之法律。查行為時土地稅
法第五十五條之二有關農地取得不繼續耕作時，處以罰鍰之規定，於八十九年一月二
十六日經修正刪除，刪除前依該條科處罰鍰尚未確定者，依上開說明，應適用有利於
當事人之法律予以免罰。本件行政訴訟中，裁處尚未確定前，被告據以裁處之土地稅
法第五十五條之二規定既經總統公布刪除，已失其所據。復查決定，訴願決定及再訴
願決定予以維持，亦有不合，自應由本院將再訴願決定、訴願決定及原處分（復查決
定及原核定）均撤銷。
據上論結，本件原告之訴為有理由，爰依行政訴訟法施行法第二條、行政訴訟法第九
十八條第三項前段，判決如主文。
中    華    民    國     九十        年      六      月     二十二      日
                    最 高 行 政 法 院  第 三 庭
                                審 判 長 法  官      曾  隆  興
                                         法  官      吳  錦  龍
                                         法  官      徐  樹  海
                                         法  官      鄭  淑  貞
                                         法  官      林  家  惠
右  正  本  證  明  與  原  本  無  異
                                         法院書記官  王  福  瀛
中    華    民    國     九十        年      六      月     二十六      日


司法院資訊處製作；財團法人民間司法改革基金會備份。
